【裁判字號】    97,訴,962
【裁判日期】    970813
【裁判案由】    確認債權關係不存在
【裁判全文】
臺灣高雄地方法院民事判決               97年度訴字第962號
原      告  甲○○
訴訟代理人  康進益律師
被      告  乙○○○
訴訟代理人  楊昌禧律師
            梁育誠律師
當事人間確認債權關係不存在事件，本院民國97年7 月30日言詞
辯論終結，判決如下：
  主  文
被告應就原告所有坐落台東市○○段第四六二之八地號，面積六
十四平方公尺所有權全部，於民國八十一年十月十五日以台東地
政事務所東地所字第一三三七三號所設定之最高限額新台幣貳佰
肆拾萬元之抵押權登記，應予塗銷。
訴訟費用由被告負擔。
    理    由
一、原告主張：被告以伊之被繼承人陳榮興於民國81年10月15日
    ，以自己為債務人，被告為債權人，將陳榮興所有坐落台東
    縣台東市○○段462-8 地號土地，設定最高限額新台幣（下
    同）240 萬元，存續期間自81年10月8 日起至82年4 月7 日
    止之抵押權與被告（下稱系爭抵押權），並以陳榮興在此抵
    押權存續期間內，有向其借款200 萬元而尚未清償為由，據
    以聲請拍賣抵押物，並經准許在案。嗣伊因繼承陳榮興而為
    系土地之所有人，而陳榮興並無向被告借得上開200 萬元款
    項之情事，該抵押權所擔保之債權並不存在，其登記狀態依
    抵押權之從屬性即失所依附，且已妨害伊之所有權。爰依民
    法第767 條規定，提起本訴，並聲明求為命被告將系爭抵押
    權登記予以塗銷之判決。
二、被告則以：陳榮興於系爭抵押權存續期間內確有向伊借款20
    0 萬元，且尚未清償，伊聲請拍賣抵押物，自屬有據，原告
    請求塗銷，並無理由等語，資為抗辯。並聲明駁回原告之訴
    。
三、兩造爭執及不爭執事項：
  (一)不爭執部分：
  1.原告之被繼承人陳榮興於81年10月15日，以自己為債務人，
    被告為債權人，將陳榮興所有坐落台東縣台東市○○段462-
    8 地號土地，設定最高限額240 萬元，存續期間自81年10月
    8 日起至82年4 月7 日止之抵押權與被告。原告則因繼承而
    現登記為系爭土地之所有人。有土地登記謄本在卷可稽，並
    經本院向台東地政事務所調取該抵押權設定資料查明屬實。
  2.被告以陳榮興於系爭抵押權存續期間內之81年10月8 日向其
    借款200 萬元而尚未清償為由，聲請拍賣系爭土地，並經台
    灣台東地方法院96年度拍字第123 號裁定准許在案。有該裁
    定在卷可憑。
  3.被告陳稱在系爭抵押權存續期間內，除本件所爭執之200 萬
    元借款外，並無其他債權債務關係存在。
  (二)爭執部分：
  1.陳榮興有無在系爭抵押權存續期間內向被告借款200萬元。
四、陳榮興有無在系爭抵押權存續期間內向被告借款200萬元?
（一）按當事人主張有金錢借貸關係存在，須就其發生所須具備
      之特別要件即金錢之交付與借貸意思表示相互一致負舉證
      責任。
（二）被告抗辯陳榮興確曾於81年10月15日向伊借款200 萬元，
      尚未清償等情，固提出抵押借貸契約書、本票及抵押權設
      定契約書、他項權利證明書為證（台灣台東地方法院96年
      度訴字第185 號卷第42至45頁），並聲請詢問證人丙○○
      。惟查：
  1、上開抵押借款契約書內，僅記載陳榮興為義務人兼債務人
     ，且擔保權利總金額為240 萬元，就債權人為何人? 所擔
     保之借款是否全部收訖? 借款利息如何約定? 抵押期限起
     迄日為何? 借款期限為何? 均未填載，自難證明陳榮興確
     向被告借款200萬元。
  2、又依上開本票所示，雖載明發票人為陳榮興，票面金額為
     200 萬元，惟該本票未載發票日及到期日，而本票之發票
     日，依票據法第120 條第1 項第6 款之規定，係應記載事
     項，若未記載，依票據法第11條之規定，其票據係無效，
     則該本票亦無法證明陳榮興確有向被告借款200 萬元。
  3、經本院隔離詢問證人丙○○（被告之胞弟）及被告本人，
     丙○○證述：被告是伊胞姐，因陳榮興需要錢，請伊幫忙
     借錢，所以伊向被告借錢，由伊交付陳榮興200 萬元之借
     款，因伊當時有做房地產買賣，被告有4 、5 百萬元之現
     金由伊保管，所以伊從銀行提領現金交給陳榮興，至於從
     何銀行提領出來，伊已忘記，又該200 萬元之借款，並未
     約定借款期限，僅約定有錢就還，而利息是約息2 分，2
     分利每月利息4 萬元，而自81年10月15日起至86年間，每
     月4 萬元之利息，陳榮興都拿現金給伊，伊再轉交予被告
     ，而在代書處辦理系爭抵押權設定時，被告有去代書處，
     但伊交付借款予陳榮興時，被告並未在場等語。而被告本
     人則陳述：伊並未交付借款予陳榮興，伊是將當時標會之
     會款70、80萬元及工程之週轉金，以現金200 萬元1 次在
     丙○○家中交予丙○○，再由丙○○交予陳榮興，至於標
     會並無會單，且不知會首之姓名，而系爭抵押權之設定，
     伊是將身分證及印鑑證明等相關文件交予丙○○辦理，伊
     未曾去過代書事務所辦理，伊未曾見過陳榮興本人，至於
     借款期限，原先約定是半年，但因陳榮興一直都有付利息
     ，所以伊未催討借款，而利息收到86年間，每月均有支付
     ，都是丙○○拿現金給伊等語。核對證人丙○○與被告本
     人所述，其等就借款約定之清償期限，及交付200 萬元借
     款之資金來源均大相逕庭，且證人丙○○就其自何帳戶提
     領現金200 萬元，並未能明確說明，被告本人就其所述會
     款係何會首召集，為何並無會單，亦未詳細說明，與常情
     有違。且其等所述之借款利息為月息2 分，亦與系爭抵押
     權設定契約書所載利息按照中央銀行核定放款利率計算不
     符，參以證人丙○○為被告之胞弟，為被告之至親，其證
     言難免附和被告，從而，證人丙○○及被告所述借款及交
     付借款等情節，均難採信。
  4、又系爭抵押權設定契約書、他項權利證明書，均僅能證明
     陳榮興於81年10月15日，以自己為債務人，被告為債權人
    ，將陳榮興所有坐落台東縣台東市○○段462-8 地號土地，
     設定最高限額240 萬元，存續期間自81年10月8 日起至82
     年4 月7 日止之抵押權與被告。惟查，最高限額抵押權，
     與普通抵押權不同，最高限額抵押權成立時，可不必先有
     債權存在，從而，系爭抵押權設定契約書、他項權利證明
     書，均無法證明被告對陳榮興有借款債權存在。
（三）綜上，被告無法證明借款200 萬元予陳榮興及交付借款之
      事實，且除系爭200 萬元借款外，陳榮興與被告間並無任
      金錢借貸關係，為兩造不爭執，則被告抗辯陳榮興在系爭
      抵押權存續期間內向被告借款200 萬元云云，自不足採。
五、系爭抵押權所擔保之債權並不存在，已如前述，其登記狀態
    依抵押權之從屬性即失所依附，且已妨害原告之所有權，從
    而，原告依民法第767 條規定，請求被告將系爭抵押權予以
    塗銷，為有理由，應予准許。
六、結論：原告之訴為有理由，依民事訴訟法第78條，判決如主
    文。
中    華    民    國    97    年    8     月    13    日
                  民事第一庭法  官  朱玲瑤
正本係照原本作成。
如不服本判決，應於送達後20日內，向本院提出上訴狀並表明上
訴理由，如於本判決宣示後送達前提起上訴者，應於判決送達後
10日內補提上訴理由書（須附繕本）。
中    華    民    國    97    年    8     月    13    日
                                書記官  陳掌珠


司法院資訊處製作；財團法人民間司法改革基金會備份。
